【裁判字號】    95,訴,267
【裁判日期】    950310
【裁判案由】    撤銷所有權移轉等
【裁判全文】
臺灣臺中地方法院民事判決  95年度訴字第267號
原      告  台灣中小企業銀行股份有限公司
法定代理人  丙○○
訴訟代理人  乙○○
被      告  丁○○
            甲○○
上列當事人間請求撤銷所有權移轉等事件，經本院於中華民國95
年3月2日言詞辯論終結，判決如下：
    主  文
被告丁○○、甲○○就如附表所示土地建物，於民國九十四年九
月二日所為贈與之債權行為及民國九十四年十月十二日所為所有
權移轉登記之物權行為，均應予撤銷。
被告丁○○應將如附表所示土地建物，於民國九十四年十月十二
日以贈與為原因，所為之所有權移轉登記予以塗銷，再回復為被
告甲○○所有。
訴訟費用由被告負擔。
    事實及理由
甲、程序方面：
    被告均受合法通知，無正當理由，未於言詞辯論期日到場，
    核無民事訴訟法第386條各款所列情形，爰依原告之聲請，
    由其一造辯論而為判決。
乙、實體方面：
壹、原告起訴主張：訴外人川華實業有限公司 (下稱川華公司)
    於民國89年1月17日邀同訴外人許雄、向連華及被告甲○○
    為連帶保證人，與原告簽訂協助中小企業紮根專案貸款契約
    ，借款新台幣 (下同)1600 萬元，期限15年，自89年1月17
    日起至104年1月17日止，約定本金自92年4月17日起，每3個
    月為1期共分48期攤還，利率按年息3.04%計息，逾期未清償
    即喪失期限利益，除按原定利率計息外，並加計其逾期在6
    個月以內者，按上開利率10%，超過6個月以上部分按上開利
    率20%計算之違約金，川華公司依上開契約分別於89年1月17
    日、同年5月23日及同年5月30日，申請動用400萬元、600
    萬元及600萬元，合計1600萬元，詎川華公司就上開借款本
    息僅繳至94年9月17日，其後即未依約繳款，尚欠原告本金
    1265萬4000元及利息、違約金未為清償。川華公司另於93
    年7月14日邀同許雄、向連華及被告甲○○為連帶保證人
    ，與原告簽訂週轉金貸款契約，期限1年，至94年7月14日止
    ，額度950萬元循環動用，每筆動用期限最長不得超過6個月
    ，借款利率按原告基準利率年息7.48%計付，逾期未清償即
    喪失期限利益，除按原定利率計息外，並加計其逾期在6個
    月以內者，按上開利率10%，超過6個月以上部分按上開利率
    20%計算之違約金，川華公司依上開契約於(1)94年4月11日、
    (2)同年4月14日、(3)同年4月25日、(4)同年5月3日、(5)同年6
    月30日，分別出具借據，向原告借款(1)200萬元、(2)100萬元
    、(3)200萬元、(4)250萬元、(5)200萬元，詎川華公司就上開
    借款僅分別繳至(1)94年9月11日、(2)同年9月14日、(3)同年9
    月25日、(4)同年10月3日、(5)同年9月30日，其後即未依約繳
    款，尚欠原告本金950萬元及利息、違約金未清償。川華公
    司再於94年6月28日，邀同許雄、許佩玉及被告甲○○為
    連帶保證人，與原告簽訂借據3紙，原告並於同年7月5日核
    貸予川華公司，金額分別為(1)400萬元、(2)500萬元、(3)200
    萬元，期限及還款條件為(1)至95年7月5日止，按月付息到期
    清償、(2)至99年7月5日止，本息平均攤還、(3)至95年7 月5
    日止，按月付息到期清償，利率分別為年息(1)3.095%、(2)5.
    78%、(3)3.095%計息，逾期未清償即喪失期限利益，除按原
    定利率計息外，並加計其逾期在6個月以內者，按上開利率
    10%，超過6個月以上部分按上開利率20%計算之違約金，川
    華公司就上開3筆借款均僅繳至94年10月5日止，其後即未依
    約繳款，尚欠原告(1)400萬元、(2)478萬2333元、(3)200 萬元
    ，及利息、違約金未為清償。綜上，被告甲○○連帶保證川
    華公司之債務總計為本金3293萬6333元。嗣川華公司於94年
    10月間陸續發生退票，旋於同年10月14日遭原告列為拒絕往
    來戶，原告乃對川華公司、許雄、向連華、許佩玉及被告
    甲○○聲請發支付命令及假扣押保全程序，查調被告甲○○
    之財產所得，並聲請假扣押執行查封許雄、向連華之不動
    產，惟被告甲○○竟將其名下所有如附表所示之土地建物，
    以無償贈與之方式移轉登記予其夫即被告丁○○，並於94年
    10月12日辦妥移轉登記，致原告前開債權有履行不能或執行
    困難之情形，被告間前開贈與及所有權移轉登記行為，與川
    華公司未依約償還債務及發生拒絕往來之時間點相當接近，
    顯係詐害原告債權之無償行為，為此爰依民法第244條第1項
    之規定提起撤銷訴訟，聲請撤銷被告丁○○、甲○○間就如
    附表所示土地建物所為贈與之債權行為及所有權移轉登記之
    物權行為，並依同法第244條第4項之規定，訴請被告丁○○
    塗銷如附表所示土地建物之所有權移轉登記等語。並聲明：
    求為判決如主文所示。
貳、被告未於言詞辯論期日到場，亦未提出書狀，作何聲明或陳
    述。
參、得心證之理由
一、原告主張之事實，業據其提出與所述情節相符之協助中小企
    業紮根專案貸款契約、週轉金貸款契約、國稅局財產歸屬資
    料清單、拒絕往來公告名冊、土地及建物登記謄本、本院94
    年度執全字第3021號函、94年度促字第63318號支付命令各1
    件、借據11件 (均影本)，並有本院調取之稅務電子閘門財
    產所得調卷明細表1件為證，被告對於原告主張之前開事實
    ，均已於相當時期受合法之通知，而於言詞辯論期日不到場
    ，亦未提出準備書狀爭執，依民事訴訟法第280條第3項準用
    同條第1項之規定，應視同自認，則原告之主張，自堪信為
    真實。
二、債務人所為之無償行為，有害及債權者，債權人得聲請法院
    撤銷之；債權人依前開規定聲請法院撤銷時，得並聲請命受
    益人回復原狀，民法第244條第1項、第4項前段分別定有明
    文。民法第244條之撤銷權，其客體乃包括債務人之債權行
    為及物權行為，債權人行使此種撤銷權時，並可同時訴請撤
    銷債務人之債權行為及物權行為 (最高法院42年台上字第
    323號、48年台上字1750號判例意旨參照)。被告丁○○、甲
    ○○間就如附表所示土地建物所為贈與之債權行為及所有權
    移轉登記之物權行為，既屬無償行為且害及原告債權，依民
    法第244條第1項規定，原告自得訴請撤銷，並得進而依同條
    第4項前段之規定，訴請被告丁○○塗銷如附表所示土地建
    物之所有權移轉登記。從而原告本於民法第244條第1項、第
    4項前段之規定提起本訴，求為判決如聲明所示，為有理由
    ，應予准許。
據上論結，本件原告之訴為有理由，依民事訴訟法第385條第1項
前段、第78條、第85條第1項前段，判決如主文。
中    華    民    國    95    年    3    月    10     日
                  民事第二庭  法  官  劉長宜
~F0
~T40
┌─────────────────────────────────────────────────────────────┐
│附表：                                                                                                                    │
├─────────────────────────────────────────────────────────────┤
│一、土地部分：                                                                                                            │
├─┬───────────────────────────┬─┬────────────┬─────────┬──────┤
│編│        土          地          坐          落        │地│    面            積    │                  │            │
│  ├───┬────┬────┬────┬────────┤  ├──┬──┬──────┤  權  利  範  圍  │備        考│
│號│縣  市│鄉鎮市區○   段   ○ ○  段 │  地        號  │目│公頃│公畝│  平方公尺  │                  │            │
├─┼───┼────┼────┼────┼────────┼─┼──┼──┼──────┼─────────┼──────┤
│1 │台中縣│大里市  ○○○段  │        │      515       │建│ 0  │  0 │   9407.41  │     42/10000     │            │
│  │      │        │        │        │                │  │    │    │            │                  │            │
├─┴───┴────┴────┴────┴────────┴─┴──┴──┴──────┴─────────┴──────┤
│二、建物部分：                                                                                                            │
├─┬─┬──────┬────┬────┬───────────┬────────┬───┬───────────────┤
│  │  │            │        │建築式樣│    建  物  面  積    │ 附  屬  建  物 │權  利│                              │
│編│建│            │        │        │  （單位：平方公尺）  ├────┬─┬─┤      │                              │
│  │  │            │        │主要建築│                      │ 主要建 │面│面│      │                              │
│  │  │  建物門牌  │基地坐落│        ├─┬─┬─┬─┬─┬─┤        │  │積│      │備                          考│
│  │  │            │        │材 料 及│  │  │  │  │  │6 │ 築材料 │  │  │      │                              │
│號│號│            │        │        │  │  │  │  │  │  │        │  │單│      │                              │
│  │  │            │        │房屋層數│  │  │  │  │  │層│ 及用途 │積│位│範  圍│                              │
├─┼─┼──────┼────┼────┼─┼─┼─┼─┼─┼─┼────┼─┼─┼───┼───────────────┤
│1 │2 │台中縣大里市│台中縣大│鋼筋混凝│  │  │  │  │  │9 │  陽台  │1 │平│ 全部 │共用部分：立新段2304建號，面積│
│  │2 │新仁路1段217│里市立新│土造9層 │  │  │  │  │  │4 │        │1 │方│      │11096.35平方公尺，權利範圍    │
│  │0 │巷52號6樓   │段515 地│樓房    │  │  │  │  │  │. │        │. │公│      │39/10000，含停車位編號48，權利│
│  │3 │            │號      │        │  │  │  │  │  │4 │        │0 │尺│      │範圍10/10000                  │
│  │  │            │        │        │  │  │  │  │  │6 │        │8 │  │      │                              │
│  │  │            │        │        │  │  │  │  │  │  │        │  │  │      │                              │
│  │  │            │        │        │  │  │  │  │  │  │        │  │  │      │                              │
└─┴─┴──────┴────┴────┴─┴─┴─┴─┴─┴─┴────┴─┴─┴───┴───────────────┘
上為正本，係照原本作成。
如對本判決上訴，須於判決送達後20日內向本院提出上訴狀（須
附繕本）。
中    華    民    國    95    年    3    月    10     日
                              書記官


司法院資訊處製作；財團法人民間司法改革基金會備份。
